【裁判字號】    96,重訴,1651
【裁判日期】    971009
【裁判案由】    給付租金
【裁判全文】
臺灣臺北地方法院民事判決            96年度重訴字第1651號
原      告  合興預拌混凝土股份有限公司
法定代理人  丙○○
訴訟代理人  陳鼎正律師
上     1人
複  代理人  吳恩篤律師
被      告  榮民工程股份有限公司
法定代理人  丁○○
訴訟代理人  劉志鵬律師
            陳秋華律師
            李立普律師
上     1人
複  代理人  李惠貞律師
            湯東穎律師
上列當事人間請求給付租金事件，本院於民國97年9 月18日言詞
辯論終結，判決如下：
    主      文
原告之訴及其假執行之聲請均駁回。
訴訟費用由原告負擔。
    事實及理由
一、原告起訴主張：伊於民國91年1 月4 日承攬被告「碧海水力
    發電工程第I-A 標預拌混凝土產運工作」工程，同時簽立工
    程契約書，依系爭契約之「施工補充說明書」第8 頁C 項載
    明「拌和場、顎碎場設備係依折舊方式辦理，工程完成後該
    設施歸乙方（即原告）所有，乙方並應於三十天內負責拆除
    並運出工地」，嗣被告於92年7 月10日單方終止契約，並要
    求拌和場、顎碎場應配合其通知再行處理；於同年7 月31日
    雙方召開協調會，確認解約（實為終止契約）視同完工，被
    告雖同意退還履約保證金，然迄今尚未准許原告將如附表一
    、二所示之機具運離工區，因而造成原告機具閒置費用之損
    失，被告雖已於協調會中允諾依系爭合約第28條第1 項補償
    其損失，然對於賠償金額至今未達成共識。查拌和場及顎碎
    場之機具內容複雜，整廠租金每月約新台幣（下同）110 萬
    元，若依財政部同業利潤標準3%計算，原告每年受有396 萬
    元之淨利損失，故自92年7 月10日至96年8 月10日止共4 年
    1 個月之期間內，原告共計已受有1617萬元之損失。又因系
    爭機具需被告配合空運始能運離工區，被告未能提供直昇機
    供吊運系爭機具離場，致系爭機具停留工地，當屬可歸責於
    被告之事由，造成原告之損害，原告自得依民法第511 條之
    規定，請求被告負損害賠償責任。且被告占有系爭機具屬無
    法律上原因受有利益，致原告受有無法使用機具之損害，原
    告亦得請求被告返還其所受之不當利益。爰依系爭合約第28
    條、民法第511 條、第179 條、第182 條第2 項等規定提起
    本訴，請求被告給付相當於租金之損害賠償。併聲明：(一)被
    告應給付原告1,617 萬元，及自民國96年8 月1 日起至將如
    附表一及附表二所示之各項設備交還原告之日止，按月給付
    原告33萬之損害金。(二)原告願供擔保，請准宣告假執行。
二、被告則以：伊承攬訴外人台灣電力股份有限公司之「和平溪
    碧海水力發電工程第I-A 標南溪壩與進水口土木工程」，並
    與原告簽訂承攬契約，將系爭工程中之「預拌混凝土產運工
    作工程」交由原告施作。嗣因業主提前終止前揭工程契約，
    伊乃於92年1 月4 日依合約第29條通知原告終止契約，並於
    同年7 月25日以備忘錄通知原告安排機具設備撤離事宜。兩
    造終止契約後，雖業經協調退還原告提供之履約保證金，然
    並未就機具閒置之補償達成任何協議。且依系爭契約第28條
    第1 項規定，原告應於被告通知停工之七日內提出書面補償
    要求，否則視為放棄權利，日後不得再藉詞要求任何補償，
    原告未依前述程序提出書面請求，當視為已放棄權利；而本
    件工程契約終止後，兩造已協商達成補償損失協議，被告業
    已賠償原告因提前終止合約所受之損失，包括將系爭機具之
    建廠費用扣除5%保留款後之所有費用，原告亦已受領補償在
    案，自不得再依民法第511 條之規定重複向被告求償。且原
    告對於是否確有機具閒置、其閒置期間為何、因閒置所受之
    損害、該損害與合約終止之因果關係等情，均未舉證以實其
    說，自難認為真。況原告主張之原因事實，非屬因終止契約
    所生之損害，而係因被告不同意將機具運離之因素致其受損
    ，與民法第511 條規定之要件已有不符；且本工程之施工道
    路於本契約終止前之92年7 月9 日即已全線貫通，於施工道
    路可通行之情狀下，被告並無協助原告撤離機具之義務，原
    告應自行安排機具撤離事宜，其因可歸責於原告之事由未撤
    離，就因此閒置所生之費用，原告當應自行負擔。而系爭合
    約終止後，被告即無權阻止原告將機具運回，原告亦從未向
    被告請求撤離機具，實係因原告風聞系爭工程可能因政策需
    求而復工，故刻意將機具滯留工區，以圖復工謀求額外利益
    ，益見原告未因合約終止而受有損害。又上開事由係於92年
    7 月25日發生，原告雖曾於同年8 月21日請求被告給付，然
    兩造經多次協商未果，原告若欲主張民法第511 條之權利，
    至遲應於93年7 月25日起訴，其遲至95年5 月3 日方提起本
    訴，顯已罹於時效至明。再查，被告並未占有原告之機具，
    原告就被告將系爭機具強留工地、惡意占有、是否受有利益
    等情，既無法提出有利事證以實其說，則其依民法第182 條
    第2 項規定，請求被告返還不當得利，亦屬無據。又兩造於
    93年5 月20日辦理復工，並另行簽訂契約，原告依約本負有
    提供系爭機具之義務，而拌和場及顎碎場之建廠費用，被告
    於系爭工程契約終止前已支付原告，此可由兩造另訂新約時
    ，工程詳細價目單僅列拆廠費用，而不含建廠費用自明，可
    知原告並未受有損害。有關損害額之計算，原告無法就其所
    受損害舉證，而僅以財政部同業利潤標準作為計算損害之依
    據，並非妥適，且原告為預拌混凝土業，非租賃業，且本件
    事實發生於92年、93年，原告引用之同業利潤標準項目、及
    年份均有違誤，其請求之金額並不可採等語置辯。並聲明：
    (一)原告之訴及假執行之聲請均駁回。(二)如受不利判決，願供
    擔保請准宣告免假執行。
三、兩造不爭執之事實：
  (一)兩造於91年1 月4 日簽訂工程契約，約定由原告提供「碧海
    水力發電工程第IA標預拌混凝土產運工作」工程；被告嗣後
    於92年7 月10日依系爭工程契約第29條規定終止合約，兩造
    於93年10月7 日召開「和平溪碧海水力發電工程第IA標南溪
    壩與進水口土木工程因解約協商合興公司契約編號：K00-01
    99-C請求賠償協調會」協調補償事宜，被告並退還原告簽約
    時所繳交之履約保證金。
  (二)被告曾於92年7 月25日以寄發備忘錄方式通知原告安排壩區
    暨吊掛機具設備撤離事宜，並於說明欄第5 項記載：拌和場
    、顎碎場配合本所通知再行處理。
  (三)「和平溪碧海水力發電工程第IA標南溪壩與進水口土木工程
    因解約協商合興公司契約編號：K00-0199-C請求賠償協調會
    會議記錄」（原證5）之真正。
  (四)原告所提出如附表一、二所示之機具設備，自93年5 月20日
    起並無閒置之情形。
  (五)如附表一、二所示機具迄今仍留置工地現場（本院卷二第38
    頁）。
  (六)系爭機具設備自92年7 月10日至92年8 月31日止，有難以由
    道路運下山之情形。（本院卷二第76頁）
四、本件原告依系爭承攬契約、民法第511 條及不當得利等規定
    ，請求被告賠償其因系爭機具留置工地現場之損害，然為被
    告所否認，並以前揭情詞置辯，是本件之爭點厥為：(一)原告
    得否依系爭承攬契約第28條第1 項請求補償？(二)原告是否得
    依民法第511 條規定請求賠償？若可，是否已罹於時效？(三)
    原告是否得依民法不當得利之規定，請求被告返還利益？
  (一)原告得否依系爭承攬契約第28條第1 項請求補償？
  (1)按系爭契約第28條第1 項規定「工程停工：一、本工程施工
    期間，甲方（指被告）得非因乙方（指原告）未依契約規定
    履約而通知乙方部分或全部暫停履約者，乙方應即照辦，並
    繼續維護已完工程及在場之器材設備。乙方因停工而發生之
    額外費用，除因下述原因停工者外，乙方應於甲方通知停工
    之七日內提出書面補償要求，其金額經雙方協議後訂之。乙
    方未於期限內提出補償要求，即視為放棄權利，嗣後不得在
    藉詞要求任何補償：(一)本契約另有規定者。(二)因工地天候情
    況，或工程安全而必須停工者。(三)因乙方過失而起者。」，
    故原告於被告終止契約後，自得依該條規定請求補償因提前
    終止契約所支出之額外費用，然原告請求被告賠償者乃機具
    閒置之損害，而非其支付費用之補償，是否合於上開規定，
    已有疑義。
  (2)次查，本件如附表一、二所示之機具自92年7 月10日被告終
    止契約時起至93年5 月19日兩造另訂新約之日止確有閒置工
    區未能使用之情形，固為兩造所不爭執，然兩造之承攬契約
    既已經終止，縱依施工說明書第4 條第8 點約定「…。惟機
    具運離工區需徵得甲方同意，始可運離。」（參見本院卷一
    第29頁），且被告曾於92年7 月25日之備忘錄中要求「拌和
    場、顎碎場須配合被告通知再行處理」等語，有備忘錄1份
    在卷為憑（見同上卷第34頁），然系爭契約終止後，原告即
    無繼續履行上開合約之義務，而前開備忘錄亦無拘束原告之
    效力，原告本得立即撤離拌和場及顎碎場等機具，雖原告主
    張其當時無法獨自將機具撤離工區，需被告以直昇機協助空
    運云云，然參諸系爭碧海工程施工道路於92年7 月9 日通車
    ，尚有部分路段持續施工中乙情，有被告所提出之台灣電力
    股份有限公司和平工程處92年9 月2 日函1 紙附卷可考（參
    見本院卷一第218 頁），而證人即被告公司現場監工甲○○
    證稱：如附表一、二所示之設備需要拆卸後以20噸卡車或同
    型車輛運下山，於92年9 月以後即可運下山等語（參見本院
    卷二第1 頁），堪認原告自92年9 月1 日起即得任意將系爭
    機具撤離工區，其未於上開時間運離機具，或係基於自身因
    素之考量，尚非因可歸責於被告之事由。從而，原告請求被
    告賠償其自92年9 月1 日後因機具閒置造成之損害，即屬無
    據。
  (3)再者，兩造於93年5 月20日復就同一工程簽訂新合約，故系
    爭機具自該日起即無閒置之事實，此為兩造所不爭執，且有
    工程契約書1 份在卷可稽（見本院卷一第296-307 頁），系
    爭機具其後既經原告持續使用於上開工程，自難認原告於是
    日起亦受有機具閒置之損害。雖原告主張兩造簽訂之新合約
    並未含系爭機具之使用費云云，並經證人乙○○證述在卷，
    且為被告所自認，而堪信為真實，然系爭工程之建廠費用業
    已包含於兩造所簽立之原契約中，此有工程詳細價目表1 份
    附卷為憑（見本院卷一第24-25 頁），被告是否應於新訂合
    約中再行支付系爭機具之使用費，已非無疑，且兩造亦未於
    新約中就此另為約定，自難認被告除合約款外，尚需給付原
    告自93年5月20日起提供系爭機具之使用費。
  (4)復按，當事人互相表示意思一致者，無論其為明示或默示，
    契約即為成立。當事人對於必要之點，意思一致，而對於非
    必要之點，未經表示意思者，推定其契約為成立，關於該非
    必要之點，當事人意思不一致時，法院應依其事件之性質定
    之，民法第153 條定有明文。查系爭契約經被告終止後，兩
    造雖曾依系爭契約第28條第1 項之規定，於93年10月7 日召
    開「和平溪碧海水力發電工程第IA標南溪壩與進水口土木工
    程因解約協商合興公司契約編號：K00-0199-C請求賠償協調
    會」協調補償事宜，並於會議中作成「就終止勞動契約費、
    人員留守薪資、機具閒置工區係屬復原及機具待命費用，依
    契約條文同意給予合理補償，惟請合興公司詳列明細資料，
    另案協調」、「契約單價變更、銀行利息費用、待工費用等
    不同意賠償，列入爭議項目另案協調」等決議，並有原告所
    提出之會議紀錄1 份在卷可稽（參見本院卷一第37頁），然
    雙方就「機具閒置工區」之機具明細、請求賠償之期間及賠
    償金額若干等必要之點均無共識乙情，業經證人甲○○、乙
    ○○到庭證述屬實（參見本院卷二第39-45 頁），且有卷附
    之上開會議紀錄可憑；準此，即便被告曾同意就機具閒置工
    區為適當之補償，然其尚須與原告就補償期間意思表示合致
    ，並對補償金額有允為給付之意思表示，方能稱契約之必要
    之點合致，而使補償契約成立，則揆諸上開說明，上開會議
    決議尚難認係兩造成立之補償協議，原告自不得引用該會議
    之決議，而據此請求被告給付補償金。
  (5)末查，原告主張其於93年7 月11日起至93年8 月31日止，因
    道路交通受阻，而受有機具無法運離山區之損害乙情，固堪
    信為真實，然其並未因此而額外支出吊運機具之費用，而僅
    任由系爭機具閒置工區，核與系爭承攬契約第28條第1 項之
    要件，已有未合，原告復未能舉證證明其於上開期間曾要求
    或催告被告協助將系爭機具運離工地，亦無從認定被告於此
    期間內負有協助原告運輸機具之義務，自難認被告對原告是
    時所受之損失應負補償之責。至原告自93年9 月1 日起縱有
    機具閒置之情形，亦非因可歸責於被告之事由所致，已如前
    述；從而，原告請求被告依契約第28條第1 項給付補償金，
    亦無可取。
  (二)原告是否得依民法第511 條規定請求賠償？若可，是否已罹
    於時效？
    原告自92年7 月10日起至92年8 月31日止，因礙於當時交通
    狀況無法將系爭機具運離山區，而受有機具閒置之損失，而
    苟非被告提前終止兩造之承攬合約，原告本得俟系爭工程完
    工且道路全線貫通後自行撤離機具，其所受之損害與被告終
    止契約間有相當因果關係，原告本得依民法第511 條之規定
    請求被告賠償於上開期間因機具閒置所受之損失；惟按承攬
    人之損害賠償請求權或契約解除權，因其原因發生後，一年
    間不行使而消滅，民法第514 條第2 項定有明文。經查兩造
    間所訂系爭工程契約為承攬契約，原告對被告主張承攬人之
    損害賠償請求權，自應適用上開短期時效之規定。又原告對
    被告所主張之承攬人損害賠償請求權之原因事實係發生於92
    年7 月間，其遲至96年9 月27日始對被告提起本件訴訟請求
    賠償，有起訴狀之收文戳1 枚在卷可憑（見本院卷一第6頁
    ），顯已逾一年之時效期間。再者，「時效完成後之拋棄時
    效利益，非法之所禁，債務人知時效完成之事實而為承認者
    ，其承認自可認為拋棄時效利益之默示意思表示，時效完成
    之利益一經拋棄，即回復時效完成前之狀態，債務人不得再
    以時效業經完成拒絕給付。」（見最高法院26年渝上字第35
    3 號、50年度台上字第2868號判例要旨參照），原告雖主張
    被告迄至96年1 月4 日仍就系爭機具之損害賠償事宜與原告
    進行協調，足徵其有拋棄時效利益之意思云云，並提出96年
    1 月4 日請求賠償協調會會議紀錄1 份為證（參見本院卷一
    第231 頁），惟原告並未舉證證明被告於進行上開協調時，
    已知悉本件時效完成之事實，而仍為承認之意思表示，且矧
    之上開會議紀錄並未記載兩造協調之具體事項，自難認被告
    參加上開會議即有拋棄時效利益之默示意思表示甚明。是本
    件原告遲至96年9 月27日始對被告提起訴訟請求賠償，顯已
    逾一年之時效期間。
  (三)原告是否得依民法不當得利之規定，請求被告返還利益？
    按無法律上之原因而受利益，致他人受損害者，應返還其利
    益。雖有法律上之原因，而其後已不存在者，亦同。民法第
    179 條定有明文。是不當得利之要件有三：受有利益、致他
    人受有損害、無法律上之原因。本件原告主張該項請求權成
    立，自應就上開要件存在之事實負舉證責任。經查，系爭拌
    和場及顎碎場雖於契約終止後迄今仍放置於工地，惟被告並
    未擅自使用上開機具，而僅係任其閒置該處，此為兩造所是
    認，被告既未受有利益，並無不當得利之可言，則原告依不
    當得利之法律關係請求被告返還利益，即難認為有理由。
五、綜上所述，原告依兩造承攬契約、民法第511 條及不當得利
    之法律關係，請求被告給付1,617 萬元及自96年8 月1 日起
    至將如附表一、二所示之各項設備交還原告之日止，按月支
    付每月33萬元之損害金，為無理由，應予駁回。原告之訴既
    經駁回，其假執行之聲請亦失所附麗，應併予駁回。
六、兩造其餘主張陳述及所提之證據，經本院審酌後，認均不足
    以影響本判決之結果，均毋庸再予論述，附此敘明。
七、結論：本件原告之訴為無理由，依民事訴訟法第78條，判決
    如主文。
中    華    民    國    97    年    10    月    9     日
                  民事第五庭  法  官  吳佳薇
如對本判決上訴，須於判決送達後20日內向本院提出上訴狀
以上正本係照原本作成。
中    華    民    國    97    年    10    月    9     日
                              書記官  許博為


司法院資訊處製作；財團法人民間司法改革基金會備份。
